【裁判字號】    88,重訴,49
【裁判日期】    890920
【裁判案由】    返還存款
【裁判全文】
臺灣臺北地方法院民事判決  八十八年度重訴字第四九號
    原      告    丁○○
                  乙○○
                  丙○○○
                  戊○○
    共      同    陳國堂    律師
    訴訟代理人    陳啟昌    律師
                  陳昆明    律師
                  趙興偉    律師
    被      告    富邦商業銀行股份有限公司  設臺北市○○路○段一六九號
    法定代理人    甲  ○    住.
    訴訟代理人    賴盛星    律師
                  黃冠豪    律師
                  劉振瑋    律師
    複  代理人    張美慧    律師
                  劉韋德    律師
右當事人間返還存款事件，本院判決如左：
    主    文
原告之訴及假執行之聲請均駁回。
訴訟費用由原告丁○○、丙○○○、戊○○各負擔五分之一、原告乙○○負擔五分之
二。
    事    實
一、原告部分：
    (一)聲明：
      １被告應給付原告丁○○新台幣（下同）貳仟參佰陸拾萬元、給付原告乙○○
        肆仟貳佰柒拾柒萬元、給付原告丙○○○貳仟捌佰壹拾貳萬元、給付原告戊
        ○○貳仟肆佰貳拾肆萬捌仟元，及均自民國八十六年九月一日起至清償日止
        按年息百分之五計算之利息。
      ２被告應給付原告丁○○壹拾玖萬貳仟柒佰零壹元、給付原告乙○○參拾肆萬
        玖仟貳佰參拾元、給付原告丙○○○貳拾貳萬玖仟陸佰零捌元、給付原告戊
        ○○壹拾玖萬柒仟玖佰玖拾貳元。
      ３請准原告各得以台灣銀行可轉讓定期存單供擔保後予以假執行。
    (二)陳述：
      １緣原告等於八十五年十二月六日在訴外人富邦綜合證券份有限公司（以下簡
        稱富邦證券）開設股票交割帳戶及集保戶買賣股票，並在該公司內被告仁愛
        分行設置之營業所，分別開設活期儲蓄存款帳戶，丁○○帳號000000
        00000─三號、乙○○帳號00000000000─五號、丙○○○
        帳號00000000000─七號、戊○○帳號00000000000
        ─四號，作為原告等在富邦證券所開設股票集保戶買賣股票之交割帳戶，由
        原告等親自開戶（乙○○之姓名由其三子游銘勳代簽，其餘原告自簽）留有
        印鑑。八十六年八月廿三日原告戊○○在前開帳戶之存款，原有一百餘萬元
        ，戊○○之妻林鄭素至被告銀行欲提領戊○○帳戶內之存款一百餘萬元時，
        被告銀行之行員竟告知已無存款，並稱帳戶存摺已申報遺失補發，且原告四
        人之帳戶存摺均被申報遺失補發。並由富邦證券業務員處得悉原告四人之股
        票已被盜賣。原告遂於八十六年八月廿五日（星期一）去被告銀行查看，被
        告則以款項已領走，拒絕給付。經查，原告等之帳戶係於八十六年五月廿五
        日遭許淑娟以偽造原告之簽名，持偽刻原告之假印鑑章，偽稱原告之存摺在
        家中遺失為由，由許淑娟自任保證人提出冒名偽造之「單摺掛失止付申請書
        兼補領書」向被告申請掛失補發存摺。被告銀行之主辦人員疏未依申辦存摺
        掛失應由本人親自到場辦理並詳細核對印鑑及簽署等規定辦理，竟對於許淑
        娟所使用肉眼即可辨識之假印鑑章在本人未到場之情形下，逕行准予補發存
        摺，並將假印鑑列為存摺上之印鑑。
      ２次查，八十六年四月廿六日，原告丁○○在富邦證券集保戶之股票被許淑娟
        冒名委託富邦證券營業員售出華夏公司股票二千股，得款六萬七千三百零二
        元，於四月廿九日由富邦證券匯入被告銀行活儲帳號0000000000
        0─三號丁○○帳戶。八十六年六月十日原告四人在富邦證券集保戶之所有
        股票被許淑娟冒名委託富邦證券營業員予以出售，股款則於同年六月十二日
        由富邦證券匯入原告設在被告銀行之前開帳戶，計丁○○之帳戶匯入二千三
        百五十二萬二千零五十五元、乙○○之帳戶匯入四千二百七十三萬七千零六
        十六元、丙○○○之帳戶匯入二千七百六十九萬六千八百九十九元、戊○○
        之帳戶匯入二千二百九十六萬三千五百四十二元。原告各人帳戶內之存款金
        額為丁○○帳戶二千三百六十萬六千五百六十元、乙○○帳戶四千二百七十
        七萬零五百二十四元、丙○○○帳戶二千八百十二萬二千四百六十三元、戊
        ○○帳戶二千四百二十五萬零五八二元。原告丁○○之帳戶於八十六年六月
        十一日遭人冒領八萬元，同月十二日被冒領二千三百五十二萬元，共遭冒領
        二千三百六十萬元，存款剩餘六千五百六十元；乙○○之帳戶於同月十二日
        被冒領四千二百七十七萬元，存款剩餘五百二十四元；丙○○○之帳戶於同
        月十二日被冒領二千七百七十三萬元及三十九萬元，存款剩餘二千四百六十
        三元；戊○○之帳戶於同年六月七日被冒領二十一萬八千元、同年月十一日
        被冒領九十五萬元、同年月十二日被冒領二千三百零八萬元，共計被冒領二
        千四百二十四萬八千元，存款剩餘二千五百八十二元。被告之承辦人屢屢失
        查，對於高額之提款均未核對印鑑卡而被詐領。上開被冒領之款項則均匯入
        許淑娟以所偽造原告等之同一顆印章及簽名，在台新銀行儲蓄部假冒原告等
        名義所開設之乙存帳戶，然後領取一空。原告等於八十六年八月廿五日向被
        告要求領取自己之存款，遭被告拒絕後，旋於同月廿六日委任陳國堂律師以
        北律國字第○八二六一號函催被告應於文到三日內返還存款。詎被告接函後
        委託黃丕庭律師於八十六年八月三十日覆函，表示該公司作業無誤，拒絕返
        還存款。
      ３本件原告之存款帳戶，係許淑娟偽刻原告之印章，向被告銀行以遺失存摺為
        由，由其任保證人冒原告之名義填具單摺掛失止付申請書兼補領書，向被告
        申請補發原告四人之存摺。然後將原告在富邦證券公司集保戶名下之股票冒
        名委託出售，復向被告銀行詐領原告帳戶存款之事實，亦經台灣台北方法院
        檢察署檢察官以八十六年度偵字第二一○一八號等將許淑娟起訴在案。而許
        淑娟使用偽造之印章假冒原告帳戶之印鑑章乙節，亦經法務部調查局鑑定明
        確。許淑娟所使用之假印鑑章，與原告原留之印鑑，其實肉眼即可辨識。足
        以證明被告職員作業上嚴重疏失，以致遭詐領之事實至明。原告爰依消費寄
        託法律關係提起本訴，請求被告返還存款，及自帳戶存款被盜領之日即八十
        六年六月十三日起，至八十六年八月卅一日止，依被告所提該行「證券戶活
        儲存款」利率週年利率百分之三．七五標準計算之利息。其中丁○○帳戶本
        金二千三百六十萬元，自八十六年六月十三日起至八十六年八月卅一日止（
        二個月又十九天）之利息為十九萬二千七百零一元、乙○○帳戶八十六年六
        月十三日應有本金四千二百七十七萬元，至八十六年八月卅一日止之利息為
        三十四萬九千二百三十元；丙○○○帳戶八十六年六月十三日應有本金二千
        八百一十二萬元，至八十六年八月卅一日止之利息為二十二萬九千六百零八
        元；戊○○帳戶八十六年六月十三日應有本金二千四百二十四萬八千元，至
        八十六年八月卅一日止之利息為十九萬七千九百九十二元。至於被告在經原
        告限期催告仍未給付，自八十六年九月一日起應負遲延責任，按法定遲延利
        率即週年利率百分之五計算給付遲延利息。原告願以台灣銀行可轉讓定期存
        單供擔保以代釋明，請准予宣告假執行。
      ４對被告抗辯之陳述：
        (1)原告之帳戶絕非人頭戶：
          原告等於八十五年十二月六日在富邦證券開立買賣證券帳戶，並辦理證
            券集中保管，同日並在被告銀行仁愛分行開立活期儲蓄存款帳戶，其中
            除乙○○部份係由其參子游銘勳代簽外，其餘均由原告等親自簽名並留
            有印鑑，原告之帳戶絕非被告所指之人頭戶。
          游美容與親友間原有金錢往來，原告等人原即委託游美容買賣股票，嗣
            因游美容館務較忙，遂將款項退還原告，讓原告以自己之帳戶買賣股票
            。原告等之帳戶絕非所謂人頭戶。
        (2)原告所有之股票出售後存入系爭帳戶之款款，與被告間當然有寄託關係之
          存在：
          依據銀行法第七條及第九條規定，活期存款係銀行依法所經營業務之一
            ，存款戶向金融機構辦理活期存款開戶時，其手續係由存款戶填具開戶
            資料及印鑑卡等事項，並與金融機構約定遵守「存戶須知」，存款戶在
            金融機構留存蓋有印鑑章之印文，並由金融機構發給存摺，為提款之憑
            證，其法律上之性質，係具有「金錢寄託契約」、「消費寄託契約」之
            性質，且金融機構與存款戶間發生之消費寄託契約，係屬繼續性、未定
            返還期限之消費寄託契約，而根據銀行法第七條及第九條與民法第六○
            二條及第六○三條消費寄託之規定，凡以「存款戶」名義在該帳戶所為
            之存、提款，均為消費寄託契約效力所及，而存戶不論本人或委託他人
            即可依約憑存摺及印鑑章以領取存款，如無存摺或留存印文不符時，銀
            行即不能讓存款戶領取，是存款戶對存摺及印鑑章須妥為保管，如遭盜
            竊或遺失而事先未為掛失止付者，金融機構不負責任，由存款戶自己負
            責；相對地，金融機構於存款戶提款時，亦應審慎核對印鑑及存摺，如
            未盡核對之義務，而遭冒領，仍應對真正的存款戶負給付之責，此為實
            務上金融機構依銀行法相關規定為眾知之存提作業事實。換言之，存款
            戶完成開戶手續後，金融機構與存款戶間即發生繼續性消費寄託契約關
            係，嗣後，凡以存款戶名義在該帳戶所為之存款及提款等，均為該契約
            效力所及，故當每次或每筆存款存入該帳戶後，即發生消費寄託契約之
            效力，金融機構只要收取以存款戶名義活期存款帳戶內之存款即移轉所
            有權於受寄之金融機構，而不論該存款來源是否存戶本人或第三人存入
            ，金融機構均應就同一數額款項負返還責任，如欲向金融機構請求返還
            ，須憑存摺及蓋有留存印文之提款條方可提領，被告為推卸其應負之責
            任，任意扭曲銀行法規定活期存款之定義及一般實務上之存提方式，顯
            不足採。
          富邦證券所出售之股票係原告之股票，所得股款自係原告之股款。依民
            法第六○三條之一規定「寄託物為代替物，如未約定其所有權移轉於受
            寄人者，受寄人得經寄託人同意，就其所受寄託之物與其自己或他寄託
            人同一種類、品質之寄託物混合保管，各寄託人依其所寄託之數量與混
            合保管數量之比例，共有混合保管物。」。又依有價證券集中保管帳簿
            劃撥作業辦法第二十條規定「送存保管事業之有價證券，不分參加人或
            客戶混合保管之，並得以同種類同數量之有價證券返還之」、「前項經
            混合保管之有價證券，由參加人或其客戶按送存之數量分別共有。」之
            規定，客戶將股票寄託於證券商，客戶與證券商之間成立混藏寄託關係
            ，客戶仍保有股票所有權，證券商再以自己名義於集中保管事業開戶，
            並將客戶股票送存集中保管事業，然證券商並非因此為股票所有人。故
            本件原告等在富邦證券開戶所買進之股票，係由富邦證券混藏寄託在集
            中保管事業，股票之所有權為原告所有，其所有權並未移轉於富邦證券
            ，股票遭許淑娟冒名委託出賣，富邦證券係賣出原告等所有保管在其公
            司之股票，而非賣出許淑娟所寄託之股票，亦非富邦證券公司之股票，
            富邦證券依約將股票所賣得之股款以「原告等人之名義」匯入原告等在
            被告銀行之活期儲蓄存款帳戶內，該款自係原告之款項，該存入帳戶即
            對被告發生消費寄託契約之效力。
          按股票交易市場，為維護交易秩序便利及安全，並保障及確定股票買賣
            人、證券公司及銀行間之權利義務關係，其所設計之銀行交割專戶，乃
            整體配套措施之一環。股票買賣人在證券公司開戶時，一方面約定雙方
            間關於股票委託買賣相關事項，一方面約定客戶授權證券公司向客戶在
            附設於證券公司內配合服務之銀行所開立之帳戶，要求撥款用以交割代
            為買進股票之價款。同時也委託證券公司將客人股票出售之股款，直接
            存入客戶在銀行開立之帳戶。客戶在證券公司開設股票交易帳戶之同時
            ，被要求在該證券公司配合服務之銀行開設存款帳戶，接受證券公司匯
            入之股票出售價款，並授權銀行撥款給證券公司支付買進股票之交割款
            。從而，組成一個權利義務關係交互均衡運作之架構。在此架構運作之
            下，各自在相當範圍內行使其職權並擔負其義務。此項架構除在維護相
            關當事人間之權責衡平之外，兼顧社會秩序及公義。此乃股市運作之機
            制。
          本件原告等在富邦證券所購買之股票，遭許淑娟冒名委託營業員出售，
            證券公司自應對原告等之股票遭盜賣負全部責任，亦即應賠償因股票被
            盜賣所遭受之損失。而原告等之損失原係失去股票之損失，但本件證券
            公司之處理過程中，並未讓原告失去全部之股票價值。因為證券公司已
            經依約將出售股票之價金存入雙方約定之銀行帳戶。此部分證券公司已
            盡善良管理人之義務。如果原告在已存入帳戶之價金之外，還有損失，
            證券公司當然應該負責。至於如本件所發生證券公司已依約存入客戶之
            銀行帳戶之存款，遭冒名盜領，則是銀行之問題，是銀行與客戶間之關
            係，而非證券公司所應負責。假如類此情形，可以如被告所解釋為證券
            公司為客戶存入銀行帳戶之存款不算客戶之存款，客戶與銀行不成立寄
            託關係，客戶無權領取此項存款，祇能向證券公司請求全部損害賠償。
            則將產生下列關連問題：Ａ證券公司依與客戶之合約所存入客戶帳戶之
            存款，證券公司與銀行間是何關係？證券公司與客戶之帳戶又是何關係
            ？該款項係屬何人所有？Ｂ證券公司依約存入客戶帳戶之存款，可以不
            算對該客戶之履約，則證券公司之保障何在？是否證券公司必須兼具保
            管股款及提、存之銀行功能，方能保障自身之權益？很顯然被告之此種
            抗辯嚴重衝擊現有架構之機制甚明，而且明顯違反公平正義之原則，亦
            與雙方之合約不符。此亦為原告先前對富邦證券公司請求損害賠償聲請
            商務仲裁乙案之仲裁決定之論據。
          再者，富邦證券與被告雖屬不同法人，但顯屬同一集團之關係企業。據
            富邦證券在商務仲裁案件所提出之抗辯，即主張富邦證券既然已將賣股
            票所得款項依約存入原告所指定之帳戶，此部分履行契約並無過失，在
            存入帳戶之金額範圍內，富邦證券應不負責任；銀行之帳戶存款遭盜領
            ，是銀行之問題，與富邦證券無關云云。此項主張既合乎三方間契約之
            約定及市場機制。仲裁決定亦依此法理決定富邦證券對於已依約存入帳
            戶之股款部分不負賠償責任。本件被告乃與富邦證券屬於同一企業集團
            之關係企業，被告之訴訟代理人亦同為該仲裁事件之富邦證券代理人。
            今卻反其言主張富邦證券存入被告銀行之存款，不屬於原告之存款。似
            亦有違禁反言之原則。何況此項主張顯然違反三方間之契約精神及社會
            機制，自無足採。
        (3)被告之承辦人未依財政部規定銀行相關存提作業常規辦理，有嚴重疏失，
          數次疏於注意，有故意或重大過失責任：
          原告等與被告寄託契約條款內容，業經載於存摺封面內頁「存款客戶須
            知」，其中第二條約定「存款人開戶時須留有印鑑，供提取時核對之用
            。」、第四條約定「本存款存戶取款時，請憑存摺及取款憑條並加蓋原
            留印鑑或依約定方式時提取之。」及第八條約定「本存摺及印鑑如有喪
            失時，存戶請以書面向本行請求掛失止付聲請．．．」，即要求存款戶
            於開戶、取款及存摺、印鑑喪失時應遵守之事項，即由存戶負起保管自
            身印鑑、存摺之義務，相對而言，銀行亦須謹慎核對留存印鑑，惟被告
            之承辦人員卻未依上開約定，嚴格審查存摺掛失止付及提取款項，致使
            第三人有機可趁，被告銀行難謂無重大過失。
          依財政部六十五年六月二十八日台財錢發第一六九七七號函規定「自然
            人提示身分證件，親自辦理掛失單摺，免予登報」。本件原告等存摺均
            未遭盜竊或遺失，而訴外人許淑娟偽以原告等存摺遺失辦理掛失兼補發
            存摺，被告竟未依上開規定辦理，要求原告等本人親自提示身分證件辦
            理，被告之承辦人明顯違反上開規定，應有故意或重大過失。當許淑娟
            冒充原告之代理人身分，以非印鑑章偽造存摺遺失補發申請書向被告申
            請補發存摺時，被告之職員在此種非由本人出面申請之重要手續之申請
            書，竟然未注意就申請書之印章與留存之印鑑詳加核對，即冒然准予補
            發存摺給許淑娟。而許淑娟使用偽造之印章假冒原告帳戶之印鑑章乙節
            ，除已經法務部調查局鑑定明確在案外，尤以許淑娟所使用之假印鑑章
            ，與原告原留之印鑑，其實肉眼即可辨識。被告公司職員作業上顯然有
            難以令人相信之嚴重疏失，甚至可疑係與歹徒勾結之行為。再者，許淑
            娟於八十六年六月七日冒領原告戊○○現金金額二十一萬八千元，六月
            十二日冒領原告丙○○○現金金額三十九萬元，並於六月十一日及十二
            日將原告所賣得股款冒領後匯款至台新銀行，總共使用八次「取款憑條
            」蓋用四顆偽造之印文，取款憑條上之印文與留存被告銀行印文字形與
            筆劃明顯不符，被告之承辦人竟未盡核對之義務，讓許淑娟冒領，被告
            承辦人員明顯重大疏失。
        (4)本件所發生盜領存款之情事，應由被告自負其責，兩造間之寄託關係並不
          消滅。
          依最高法院五十五年台上字第三○一八號判例「銀行接受無償存款，其
            與存戶間，乃屬金錢寄託關係，按寄託為金錢時，推定受寄人無返還原
            物之義務，僅須返還同一數額。又受寄人僅須返還同一數額者，寄託物
            利益及危險，於該物交付時移轉於受寄人，為民法第六○三條第一項及
            第二項所明定，本件存款倘確係被第三人冒領，則受損害者乃上訴人銀
            行，被上訴人對於銀行仍非不得行使寄託物返還請求權，不能謂其權利
            已受侵害，而認銀行及其職員應對被上訴人負損害賠償責任。」，同院
            五七年台上字第二九六五號判例「金融機關與客戶間之乙種活期存款契
            約，具有消費寄託之性質，客戶得隨時請求返還寄託物。上訴人係金融
            機關，就客戶具領存款，究以何種方法判別印章之真偽，為其內部處理
            業務之問題，縱令金融機關之職員，以肉眼判別印章之真偽，並無過失
            ，然存款為第三人偽刻印章所冒領，上訴人僅得對該冒領人為損害賠償
            之請求，要不得以第三人冒領之事由，主張對於被上訴人已生清償之效
            力。」，又同院六十八年五月八日第六次民庭庭推總會議決議「某甲持
            銀行存摺及蓋印偽刻之名章之取款條，以存戶自居，向銀行提取存款後
            ，經科學機器鑑定結果，發現取款條所蓋存戶印文與所存印鑑不符，但
            其不符非肉眼所能辨認。苟銀行不能證明某甲確為存戶本人或其他有受
            領權之人，銀行可否主張某甲為民法第三百一十條第二款所指債權之準
            占有人，認其清償已生效力，有甲、乙二說。採甲說：民法第三百一十
            條第二款之適用，須受領人為債權之準占有人，並以債務人不知其非債
            權人為要件，本例某甲所持之銀行存摺雖屬真正，但取款條上所蓋印文
            則屬偽造，依本院五十七年台上字第二九六五號判例所示旨趣，某甲不
            能認為消費寄託關係中債權之準占有人，銀行既設印鑑，即不容藉口非
            肉眼所能分辨而主張不知其債權人，謂有該款之適用。」，再同院七十
            三年十月二日第十一次民事庭會議決議「乙種活期存款戶與金融機關之
            間消費寄託關係，第三人持真正存摺並在取款條上盜蓋存款戶真正印章
            向金融機關提取存款，金融機關不知其係冒領而如數給付時，為善意的
            向債權之準占有人清償，依民法第三百十條第二款規定，對存款戶有清
            償之效力。至第三人持真正存摺而蓋用偽造之印章於取款條上提取存款
            ，則不能認係債權之準占有人。縱令金融機關以定式契約與存款戶訂有
            特約，約明存款戶事前承認，如金融機關已盡善良管理人之注意義務，
            以肉眼辨認，不能發現蓋於取款條上之印章係屬偽造而照數付款時，對
            存款戶即發生清償之效力，亦因此項定式契約之特約，有違公共秩序，
            應解為無效。」。
          揆之上揭判例及決議，第三人盜刻印章冒領存款，縱然銀行已盡善良管
            理人之注意義務，雖非肉眼所能辨識，銀行如數給付，對存款戶不生清
            償之效力，銀行亦不得主張免責條款免責。本件係因被告銀行未盡注意
            義務，遭第三人以偽造印鑑冒領，受損害者乃被告銀行，原告等與被告
            間消費寄託法律關係並不消滅，原告等人依消費寄託法律關係自得隨時
            請求被告返還存款。
        (5)許淑娟與原告完全無關，絕非原告之代理人。
          原告與許淑娟均不認識，許淑娟絕非原告之代理人。假如許淑娟是原告
            之代理人，則不必申請補發存摺，因為原告存摺並未遺失。亦不必使用
            假印鑑章，因為原告之印鑑章亦未遺失。
          再者，許淑娟如果與原告有任何關係，當然在偽造假「印鑑章」時，有
            真印鑑可以比對，必然較為方便；但，事實上並非如此。富邦證券內所
            保管原告等人之開戶印鑑卡曾經遺失。有富邦證券在仲裁事件之陳述記
            錄可證。從而，歹徒能偽造與原告之印鑑較為近似之印章（其實肉眼即
            可辨識），其來有自，由此可見其端倪。此項事實已使富邦證券或富邦
            銀行之人員裏外勾結之情，呼之欲出。
          尤有甚者，當富邦證券發生其內部保管之原告開戶印鑑卡遺失時，當知
            如果有人盜取印鑑卡，其意欲何為？及可能發生之後果，居然沒有通知
            原告防範，連其內部之職員亦不僅沒有特別防範，反而連續多次做出悖
            離常情之不合理動作，讓歹徒得以先後以假印章補發存摺、詐領存款，
            令人不相信其祇是重大之過失而已。
        (5)被告其餘答辯不足採：
          原告集保戶內之股票乃原告所有，而原告集保戶內之股票被出售所得款
            項自係原告所有，且係富邦證券依約存入原告在被告銀行所開設之帳戶
            ，並非許淑娟所存入之款項，該存款自屬原告之存款。被告指賣股票後
            匯入原告帳戶之款項非原告之存款，不成立消費寄託關係云云，顯無足
            取。
          許淑娟在進行詐欺手法之前，事先至被告銀行開設帳戶，故意填報通訊
            地址及電話與原告等所填通訊地址及電話相同。其目的無非在鬆懈被告
            銀行承辦人員之戒心。但被告祇要在作業上依規定辦理，便不可能予歹
            徒可趁之機。被告竟然以此指原告等如未同意及授權，許淑娟如何知悉
            原告之開戶資料云云，實乃本末倒置，不可理喻。
          本件被告就憑許淑娟一句話表示原告四人之存摺遺失，就將四份「單摺
            掛失止付申請書兼補領書」讓許淑娟帶走，並且僅憑許淑娟交來假冒原
            告四人以偽造之簽名及假印章所製作之「單摺掛失止付申請書兼補領書
            」，就補發存摺給許淑娟。被告之作業方式，疏忽散漫，違反常理到無
            法想像之程度。讓補發之存摺落入許淑娟手中，給許淑娟得以詐領存款
            之機會。被告自應自負被詐領之責任。
          至於許淑娟繼續利用該偽刻之印章至台新銀行冒用原告之名義開設乙存
            帳戶，將原告在被告銀行帳戶之款項轉匯至台新銀行，甚至購買定期存
            單再解約，都是為避免盜領高額現款，易遭注意之洗錢行徑。台新銀行
            在原告本人未出面，且無本人身分證之情形下，讓許淑娟開設原告四人
            之帳戶，任其提領款項、存定存及解約，作業之鬆懈令人不可思議。但
            此部分乃許淑娟向被告盜領存款得手後處理贓款之問題，與本件無關。
          本件被告係遭許淑娟以所偽造原告之印鑑章及未依規定補發之存摺，盜
            領款項。於原告存款之權益無涉。被告主張原告之存款已經領取而拒絕
            返還存款，自無理由。
          原告親自在富邦證券開立證券買賣帳戶，並親自在被告銀行開立活期儲
            蓄存款帳戶，作為買賣股票之股款交割帳戶。在富邦證券原告帳戶所買
            股票固為原告之股票，原告股票帳戶之股票賣出，富邦證券依約存入原
            告之銀行帳戶，即係原告之存款，被告空言指原告帳戶之款項屬於犯罪
            所得，觸犯洗錢防制法，無請求權云云，乃無中生有，亂扣帽子，企圖
            模糊問題焦點。
          被告於八十八年三月四日之答辯及告知訴訟狀第四項請求調查證據指稱
            ：查訴外人許女於八十六年五月廿五日向被告公司申請掛失存摺，遲至
            六月十日賣出股票，再輾轉定存於台新銀行一段時日後，方匯出國外。
            其如此大膽粗糙之作與其設計印章「肉眼看似一樣，實則微有不同」之
            巧心安排！若非許女與原告等合作，渠如何獲得原告等之印鑑，製作類
            同原告之印鑑云云。企圖抹黑原告係與許淑娟合作冒領存款，用意狠毒
            。依被告之論點：如非原告與許淑娟合作提供原告之印鑑，許淑娟不可
            能製作類同原告之印鑑。殊不知，在原告請求富邦證券公司損害賠償之
            仲裁案件中，富邦證券公司即已在仲裁會中表明：原告在被告富邦銀行
            開戶之資料被偷，但他們還保存一份等情。為何正巧原告之印鑑卡失竊
            ，而發生被冒名申請補發存摺及冒領存款情事？豈非被告公司內有內神
            通外鬼，與許淑娟合作？被告居然誣指原告與許淑娟合作，令人髮指。
            許淑娟假冒原告之名義，利用台新銀行人員不依法令作業，讓許淑娟以
            偽刻原告之印章開戶取得原告四人名義之存摺，再將其向被告銀行詐領
            之款項匯至台新銀行之假帳戶。許淑娟向被告銀行詐領款項，固非原告
            授權，對原告存款人之權益不生影響。因此，其受損者乃被告銀行，而
            非原告，亦與台新銀行無關。
      ５被告所舉證人即其仁愛分行副理之證詞，正足以證明原告之存摺被許淑娟冒
        名申請遺失補發：
        (1)八十六年八月廿三日原告戊○○之妻持戊○○之存摺至被告銀行欲提領帳
          戶內之存款作為股票交割款。詎被告行員告知帳戶已無存款，且存摺已經
          被申報遺失補發，領不到錢。由於事出突然，加上當天星期六銀行營業時
          間祇到中午十二時，被告銀行行員表示同意延長截止時間，等簡太太設法
          由其他行庫籌集資金來完成交割手續等情，已據被告銀行仁愛分行副理到
          庭證述在卷。由此可見原告戊○○夫妻不知帳戶內原有存款一百餘萬元已
          被冒名提領，亦不知存摺已被申報遺失補發。否則，不可能帶著舊存摺來
          提款，而且還因銀行接近下班時間提不到錢將無法如期辦理交割，有違約
          交割之問題。為此而急著向別處調集款項，在銀行營業時間截止後，才補
          辦交割手續。足證其完全出乎原告意料之外至明。
        (2)更令人意外的是被告行員告知簡太太被申請存摺掛失補發者，不祇戊○○
          帳戶，還有丁○○、乙○○、丙○○○等一共四個帳戶。八十六年八月廿
          三日當天簡太太要求看文件，被告行員以因非帳戶本人而拒絕，原告等人
          遂於次周一即八十六年八月廿五日上午前往被告仁愛分行查看究竟，當時
          對於歹徒許淑娟冒名偽造之「單摺掛失止付申請書兼補領書」，驚異其簽
          名及印文仿冒得雖然與原告之筆跡及印鑑章相近似，但只須稍加比對即可
          容易判別與印鑑章不符；被告之行員居然仍准許淑娟辦理存摺掛失，補發
          存摺給許淑娟，因此強烈質疑被告行員一定有問題，必與許淑娟有勾結。
        (3)被告所舉證人即該行副理於八十九年六月廿七日到庭作證時，雖然故意扭
          曲事實稱：原告等八十六年八月廿五日上午到銀行看到「單摺掛失止付申
          請書」時，男的用台語說沒有錯，女的也用台語口音說竟然是我簽的。又
          稱：我們有影印給他們，過了五到十分鐘之後，他們表示簽名是別人仿冒
          的，並表示要訴諸於法律云云。被告以此證明該「單摺掛失止付申請書」
          應係原告之簽名乙節，實無足採。按：
          假如該「單摺掛失止付申請書」係原告自己之簽名，則原告必知存摺掛
            失補領之事，戊○○夫妻必知使用新領存摺及提款之事，則戊○○之妻
            即不可能在八十六年八月廿三日去被告銀行領不到錢，而且還窘迫籌錢
            差點來不及辦理股票交割，而在超過銀行上班時間之後，才辦股票交割
            之理。
          原告等假如明知存摺掛失補領之事，即無須在八十九年八月廿五日再前
            往被告銀行查看究竟之必要。假如是故意裝著不知，則必懷有心機，一
            看到「掛失止付申請書」時大可一口否認，甚至還沒看到就否認。更不
            可能還肯定地承認是自己的簽名！由此當事人之反應，可見原告等前去
            被告銀行查看時其真誠之一面，對於銀行存摺可能被他人冒名辦理掛失
            補領乙事，感到實在無法想像。
          縱使如被告公司副理所紀錄：「１先將存摺掛失申請書給他們過目，丙
            ○○○．．．承認是其等所簽，而後約十分鐘以後游．．．搖頭否認
            印鑑及簽名為假．．．」，亦僅能證明原告中有人乍看偽造之「單摺
            掛失止付申請書」時，曾懷疑是自己所簽。而縱令原告有此反應，其之
            所以會驚異像是自己之簽名，乃因該申請書確實刻意假冒原告之簽名，
            印章亦刻意仿冒，以致原告乍看之下有此誤會，亦屬情理之常。何況原
            告在經詳閱之後，便發現其歧異，並當場表明申請書之印鑑及簽名係假
            冒。此種反應，正足以證明原告對於被偽造「單摺掛失止付申請書」之
            懷疑與不解。絕非承認確係自己簽名提出申請。否則，即無特地前去查
            證之理。
      ６按民事訴訟法第六十五條規定，當事人固得於訴訟繫屬中，將訴訟告知於因
        自己敗訴而有法律上利害關係之第三人。但本件被告聲請向台新銀行為訴訟
        告知，係以本件原告向被告請求返還存款，如被告敗訴，則基於許女偽造原
        告印鑑開戶此同一事實理由，被告將向台新銀行求償，台新銀行之私法地位
        將受不利益。為此依民事訴訟法之規定，聲請告知台新銀行云云。惟查，本
        件被告如受敗訴判決，係因被告銀行作業人員先則對於非存戶本人親自到場
        之情形下，讓第三人任意持用假印鑑章申請補發存摺，而將原告四人之存摺
        補發給該第三人；然後又對非存戶本人到場，持用假印鑑章請求提領原告帳
        戶存款之第三人，准該第三人以假印鑑章領款。讓許淑娟詐領存款成功。被
        告應自負其責任，承受損失，原告存款之權益不受影響。依最高法院判例被
        告仍應負返還原告存款之責。因此，被告之敗訴，係基於其自己作業人員之
        疏忽，致遭許淑娟詐欺，應自負其責任。被告敗訴及其損失發生之原因與許
        淑娟詐領後之款項匯至台新銀行冒名開設之帳戶無關。台新銀行雖然在開戶
        作業上亦有嚴重疏忽，但此與被告遭許淑娟詐騙款項遭詐領無關，不因本件
        被告敗訴即對台新銀行有何請求權發生，而足以使台新銀行發生法律上之利
        害關係。從而，依法並不合於被告向台新銀行為訴訟告知之要件。被告此項
        聲請於法無據，實乃企圖拖延訴訟而已。
    (三)證據：原告等開戶之富邦商業銀行印鑑卡影本、偽造之單摺掛失止付申請書兼
      補領書影本、原告等活期儲蓄存款帳戶真、偽印鑑章對照表影本、富邦證券股
      票買賣報告書暨交割憑單影本、富邦銀行客戶存提記錄單影本、八十六年八月
      廿六日陳國堂律師函影本、八十六年八月三十日黃丕庭律師函影本、台北地檢
      署八十六年度偵字第二一○一八號、八十六年度偵字第二五八九一號、八十七
      年度偵字第五三七八號起訴書各乙份影本、法務部調查局鑑定通知書影本、仲
      裁事件詢問筆錄影本為證。
二、被告方面：
    (一)聲明：
      １原告之訴及假執行之聲請均駁回。
      ２如為不利於被告之判決時，請准被告供等值之中央政府建設公債八十六年度
        甲類第四期公債為擔保免為假執行。
    (二)陳述：
      １本件原告為太極門負責人洪石和夫婦所利用之人頭戶：
        (1)本件原告四人均係太極門負責人有關（按太極門之負責人洪石和，其妻為
          游美容，而乙○○為游美容之母，丁○○為游美容兄、黃素蘭為游美容之
          弟媳），有關原告等在被告仁愛分行開戶後，其存入之資金係由太極門負
          責人洪石和之妻游美容所挹注，而原告等在富邦證券開戶後，其買進或賣
          出股票，原告等均委由洪石和以電話方式下單，故原告等之帳戶，實際上
          係太極門負責人洪石和、游美容夫婦所使用之人頭戶而已，其真正之權利
          人為洪石和夫婦，並非原告等人。
        (2)原告等人之開戶印鑑卡上所載之通訊地址，均記載為「台北市○○路○段
          一三六號三樓」，而電話亦均載為「0000000」，與洪石和之妻游
          美容之通訊地址及電話號碼均相同，是原告等人在系爭帳戶內之資金既係
          由游美容所挹注，而又委由洪石和以電話方式下單買賣股票，其通訊地址
          復與游美容相同，此項事實在在足以證明原告係太極門掌門人洪石和夫婦
          之人頭戶，原告否認，自不足採。
      ２原告所稱寄託於富邦證券之股票遭盜賣所得之款項與被告間並未成立消費寄
        託關係。
        (1)依民法第五百八十九條第一項規定及最高法院六十九年臺上字第二一八九
          號判例意旨所示，消費寄託關係必存款人有將一定數量之金錢交付銀行保
          管之意思存在，而銀行依據此項意思承諾為存戶保管並收受該存款者，該
          消費寄託關係始能雙方意思表示之合致成立，否則其消費寄託關係，即無
          由成立。
        (2)依原告與富邦證券在開戶時所簽訂之委託人買賣證券聲明書第五點載「立
          書人（即委託人）同意將委託貴公司買賣有價證券之款項交付或受領，由
          本人設立於富邦銀行活儲存款第００號帳戶逕行與貴公司轉撥收付．．．
          」，另原告與被告所簽訂之委託書亦載「茲因委託人在００證券股份有限
          公司（以下稱證券公司）買賣證券，特就應付證券公司及應向證券公司收
          取款項委託貴行辦理．．．二、委託人同一日買賣證券金額經相抵後，應
          向證券公司收取款項．．．於規定交割日之次日由證券公司撥交貴行時，
          由貴行逕行撥入上項委託人存款帳戶．．．」故依上開約定，無論富邦證
          券或被告，受託收付款項，均以原告確有在富邦證券為買賣證券之事實為
          前提要件，如原告未在富邦證券買賣證券者，即無由依該委託書之約定成
          立委任關係。是原告稱無論依富邦證券或被告與原告之合約，該匯入之款
          項均係原告之存款云云，自無可採。
        (3)本件據原告稱於八十六年四月廿六日，原告丁○○在富邦證券集保戶之股
          票被許淑娟冒名委託富邦證券營業員售出華夏公司股票二千股，得六萬七
          千三百零二元，於同年四月廿九日匯入被告丁○○帳戶，同年六月十日原
          告四人在富邦證券集保戶之所有股票被許淑娟冒名委託賣出，股款則於同
          年月十二日由富邦證券匯入原告設在被告之前開帳戶，計丁○○之帳戶匯
          入二千三百五十二萬二千零五十五元，乙○○之帳戶匯入四千二百七十三
          萬七千零六十六元，丙○○○之帳戶匯入二千七百六十九萬六千八百九十
          九元，戊○○之帳戶匯入二千二百九十六萬三千五百四十元，而原告對富
          邦證券聲請仲裁時亦主張該等股票遭第三人盜賣云云。是依原告主張之事
          實以觀，渠等在富邦證券集保戶之股票，既係遭人盜賣，則其出賣股票顯
          非出自原告之意思，亦非出自有權代理原告之人所為，則對於該股票遭盜
          賣所換取之對價，縱然匯入原告在被告設立之帳戶內，亦不能認原告等有
          將出賣股票所得價款以消費寄託之意思存入被告銀行，且許淑娟既係盜賣
          原告等之股票，亦無從認定許淑娟有代理原告等將盜賣股票所得之款，以
          與被告成立消費寄託關係之意思存入原告之帳戶內，故兩造無從因意思表
          示合致而成立消費寄託關係，從而原告依消費寄託法律關係請求被告返還
          該款項，即屬無據。原告一方面主張許淑娟冒名指示富邦證券營業員將原
          告在集保中之股票賣出，一方面又表示該被盜賣之股票所得之款項匯入原
          告之帳戶已成立消費寄託關係，其主張前後矛盾，至為明顯。
      ３原告應向富邦證券請求返還保管之股票：
        按寄託物為代替物時，如約定寄託物之所有權移轉於受託人，並由寄託人以
        種類、品質、數量相同之物返還者，自受寄人受領該物時起，適用關於消費
        借貸之規定，民法第六百零二條定有明文，而消費借貸之借用人僅負有返還
        與借用物種類、品質、數量相同之物，如借用人不能以種類、品質、數量相
        同之物返還者，應以其物在返還時、返還地應有之價值返還之，經查，有價
        證券集中保管帳簿劃撥作業辦法第十六條規定「參加以送存保管事業之有價
        證券，須經空白背書，並附過戶申請書」，另第二十條第一項規定「送存保
        管事業之有價證券，不分參加人或客戶別混合保管之，並得以同種類且同數
        量之有證券返還」，又在證券商營業處所買賣之有價證券應集中於證券集中
        保管事業保管，故證券商客戶委託證券商在集中市場買進之有價證券，均應
        集中在台灣證券集中保管股份有限公司（以下簡稱集保公司）集中保管，而
        如客戶申請領回時，證券證公司僅返還同種類、同數量之有價證券而已，故
        此項有價證券集中保管之性質即係消費寄託，依民法第百零二條之規定適用
        消費借貸之規定，從而證券商於收受客戶委託買進之有價證券時，該有價證
        券之危險即移轉於證券商，證券商僅負返還同種類、同數量之有價證券即可
        ，無須返還原物，故該證券商送交集保公司保管之有價證券如有被冒名賣出
        時，其所生之不利益仍由證券商自行承擔，客戶仍應向證券商請求交還同種
        類、同數量之有價證券，而不得逕向證券商請求損害賠償，其法理至明。本
        件原告委託富邦證券買進之股票，縱如原告所稱係被許淑娟冒名賣出，因非
        原告所賣出，依上開說明，原告即應向富邦證券請求返還股票，而不得依消
        費寄託之法律關係，請求被告返還因股票被盜賣之款項，至於富邦證券將該
        股票出賣之款項撥交被告，應依何種法律關係或應如何處理，則為被告與富
        邦證券應解決之另一法律問題，與原告無關。
      ４許淑娟應係原告等人之代理人：
        (1)「單摺掛失止付申請書兼補領書」上有關原告等人之簽名與原告在被告銀
          行辦理開戶時在印鑑卡上之簽名字跡相符，而其印章與印鑑卡上之印鑑章
          ，其型式、大小及字體亦屬相符，而許淑娟在被告開戶時，所填之通訊地
          址及電話與原告等人所填之通訊地址及電話，亦屬相同，如未經原告等之
          同意及授權，許淑娟如何知悉原告等人之開戶資料，簽名字跡及印鑑式樣
          ，甚至原告等人之通訊地址，故原告稱係許淑娟偽造簽名、偽刻印章云云
          ，自非事實。
        (2)原告在富邦證券之戶號、股票種類、數量詳細資料，倘非原告告知許淑娟
          ，許淑娟又如何知悉其詳細內容，致有機會遭許淑娟盜賣？原告所稱有違
          常理。
        (3)原告稱許淑娟在台新銀行儲蓄部假冒原告等之名義開設乙存帳戶云云，如
          許淑娟未得原告等之授權，許淑娟又如何取得原告之身分證辦理開戶手續
          ？再進而將被告匯入之至台新銀行儲蓄部之款項盜領一空？
        (4)更何況被告將系爭款項匯入原告等在台新銀行儲蓄部之帳戶後，於八十六
          年六月十二日在台新銀行城東分行透過誇行轉帳方式向台證綜合證券公司
          購買附買回之公債，於同年月十八日始辦理解約，如確為許淑娟所盜領，
          依常理判斷，許淑娟領取現款逃匿猶恐不及，焉有如此大費周章之盜領存
          款方式。
      ５被告承辦人員有無過失與本案無關：
        本件原告能否依消費寄託之法律關係向被告請求返還系爭款項，其前提事實
        為原告就其主張被許淑娟盜賣之股票所得之款項是否與被告成立消費寄託關
        係，及原告之股票如被盜賣，是否應向保管股票之富邦證券為之。如前所述
        ，原告交由富邦證券保管之股票，如原告所稱係遭盜賣，惟依有價證券集中
        保管帳簿劃撥作業辦法之相關規定，有關證券公司所保管之股票，係混合保
        管，而以同種類且同數量之股票返還之，故有關股票遭他人盜賣之風險應由
        保管之證券公司負擔，與消費寄託關係客戶寄存在銀行之金錢，其被冒領之
        風險應由銀行承擔之性質相同，故原告應依寄託之法律關係向富邦證券請求
        交還原告所交付保管之股票，而非依消費寄託之法律關係向被告請求返還該
        被盜賣股票所得之價款，故就富邦證券出售股票所得而誤匯入原告設於被告
        帳戶部分之款項而言，被告之承辦人員就許淑娟領款時究竟有無過失，當與
        原告無關。
    (三)證據：提出客戶提存交易明細表、取款條、支票、存入憑條各一份、仲裁判斷
      書一份、許淑娟開戶資料、印鑑卡各一份、仲裁申請書一份、臺灣臺北地方法
      院檢察署函文一份、臺灣高等法院檢察署八十七年度議字第一八五四號處分書
      一份、委託書一份、有價證券集中保管帳簿劃撥作業辦法一份、原告於被告銀
      行開設之活儲帳戶、告於台新銀行營業部之帳戶、被告銀行匯入台新銀行之金
      額及日期明細表、原告與富邦證券之買賣證券聲明書、原告與被告簽訂之委託
      書四份、匯款單十一份、原告富邦銀行、富邦證券留存之簽名樣式、被告公司
      變更登記事項卡一份、印鑑卡五份、存放款利率表二份為證。
三、本院依職權調閱本院八十六年度訴字第三二一二號民事案卷、本院八十七年度訴
    字第一０八九號刑事案卷（含偵查卷）。
    理    由
一、程序部分：
    (一)被告之法定代理人原為蔡萬才，於本院審理中之八十八年七月八日變更為甲○
      有被告公司之變更登記事項卡在卷可稽，被告聲明由甲○承受訴訟，核無不合
      ，應予准許。
    (二)原告起訴時原聲明被告應給付原告丁○○貳仟佰陸拾萬元、乙○○肆仟貳佰
      柒拾柒萬元、丙○○○貳仟捌佰拾貳萬元、戊○○貳仟肆佰貳拾肆萬捌仟元及
      均自八十六年六月十三日起至八十六年八月卅一日止，按年息百分之四．二五
      計算之利息及均自八十六年九月一日起至清償日止，按年息百分之五計算之利
      息，並願以臺灣銀行可轉讓定期存單或中央政府公債供擔保後予以假執行。嗣
      於本院審理人變更如事實欄所載之原告聲明，其減縮利息之計算，並將八十六
      年六月十三日至同年八月卅一日之利息單獨列計第二項，係屬減縮應受判決事
      項之聲明，且未變更訴訟標的而更正法律上之陳述，被告復對之無異議而為本
      案之言詞辯論，按之民事訴訟法第二百五十五條、第二百五十六條之規定，自
      無不許之理。
    (三)按當事人得於訴訟繫屬中，將訴訟告知於因自己敗訴而有法律上利害關係之第
      三人，民事訴訟法第六十五條第一項定有明文，而告知訴訟乃當事人一造於訴
      訟繫屬中，將其訴訟告知於因自己敗訴而有法律上利害關係之第三人，以促其
      參加訴訟，所謂有法律上利害之關係之第三人，係指本訴訟之裁判效力及於第
      三人，該第三人私法上之地位，因當事人之一造敗訴，而將致受不利益，或本
      訴訟裁判之效力雖不及於第三人，而第三人私法上之地位因當事人之一造敗訴
      ，於法律上或事實上依該裁判之內容或執行結果，將致受不利益者而言（最高
      法院五十一年度台上字第三０三八號判例意旨參照）。本件被告陳稱如因原告
      否認曾授權許淑娟出賣股票，同時又承認許淑娟行為係原告成立消費寄託致使
      被告敗訴，則基於許淑娟偽造原告印鑑開戶此同一事實理由，被告如受不利之
      判決，由結果言，乃係因台新銀行之故意過失致使第三人將原告帳戶內款項提
      領所致否則單就被告將款項匯至原告台新銀行帳戶，對原告並無任何損害可言
      ，則被告若受敗訴與台新銀行之故意過失自有法律上之利害係，被告將向台新
      銀行求償，台新銀行私法地位將受不利益，因此聲請本院送達對台新銀行之訴
      訟告知云云。本院雖亦將被告之告知訴訟狀於八十八年三月八日送送達台新銀
      行，有送達證書在卷可查，惟依被告所陳內容，似認如其敗訴，台新銀行將負
      對其侵權行為損害賠償責任，然本件被告依訴外人許淑娟之指示，將款項匯至
      原告在台新銀行之帳戶，姑不論原告在台新銀行之帳戶，是否為許淑娟冒名開
      設，而台新銀行將款項交付許淑娟，對被告而言，殊難想像台新銀行有何故意
      過失不法侵害其權利，從而台新銀行於八十八年四月九日具狀陳稱本件訴訟對
      其無法律上之利害關係，其不應受告知訴訟之拘束，而其縱未參加訴訟，亦不
      受本案判決參加之效力所及等語，尚非無據。
二、實體部分：
    (一)原告起訴主張：原告等人於八十五年十二月六日在訴外人富邦證券開設股票帳
      戶及集保戶買賣股票，並在被告仁愛分行開設活期儲蓄存款帳戶，作為原告等
      人在富邦證券買賣股票之交割帳戶，惟原告四人於被告銀行之帳戶於八十六年
      五月廿五日遭許淑娟以偽造原告之簽名，持偽刻原告之假印鑑章，偽稱原告之
      存摺在家中遺失為由，由許淑娟自任保證人向被告申請失補發存摺。許淑娟復
      於八十六年四月廿六日，冒名委託富邦證券營業員售出丁○○華夏公司股票二
      千股，得款六萬七千三百零二元，於四月廿九日由富邦證券匯入被告銀行之丁
      ○○之活儲帳號；許淑娟又於八十六年六月十日，再冒名委託富邦證券營業員
      予以出售原告四人所有之股票，所得股款則於同年六月十二日由富邦證券匯入
      原告設在被告銀行之前開帳戶，計丁○○之帳戶匯入二千三百五十二萬二千零
      五十五元、乙○○之帳戶匯入四千二百七十三萬七千零六十六元、丙○○○之
      帳戶匯入二千七百六十九萬六千八百九十九元、戊○○之帳戶匯入二千二百九
      十六萬三千五百四十二元。嗣原告丁○○在被告銀行之帳戶於八十六年六月十
      一日遭人冒領八萬元，同月十二日被冒領二千三百五十二萬元，共遭冒領二千
      三百六十萬元，存款剩餘六千五百六十元；乙○○之帳戶於同月十二日被冒領
      四千二百七十七萬元，存款剩餘五百二十四元；丙○○○之帳戶於同月十二日
      被冒領二千七百七十三萬元及三十九萬元，存款剩餘二千四百六十三元；戊○
      ○之帳戶於同年六月七日被冒領二十一萬八千元、同年月十一日被冒領九十五
      萬元、同年月十二日被冒領二千三百零八萬元，共計被冒領二千四百二十四萬
      八千元，存款剩餘二千五百八十二元，上開被冒領之款項則均匯入許淑娟偽造
      原告四人名義在台新銀行儲蓄部所開設之乙存帳戶，然後領取一空。原告四人
      於八十六年八月廿五日向被告要求領款遭拒後，旋於同月廿六日委任陳國堂律
      師發函催被告應於文到三日內返還存款，詎被告接函後於八十六年八月三十日
      覆函，表示該公司作業無誤，拒絕返還存款。原告爰依消費寄託法律關係，請
      求被告返還被盜領之存款，及自帳戶存款被盜領之日即八十六年六月十三日起
      ，至八十六年八月卅一日止，依被告銀行核定之年息百分之三．七五計算之利
      息，並自八十六年九月一日起，按年息百分之五計算之法定遲延利息等語。
    (二)被告則以：本件原告四人之帳戶，均係太極門負責人洪石和、游美容夫婦所利
      用之人頭戶，乙○○為游美容之母，丁○○為游美容兄、黃素蘭為游美容之弟
      媳，渠等於被告銀行開戶後，資金均由游美容所挹注，於富邦證券之帳戶，亦
      均由洪石和下單買賣股票，此由原告等人之開戶印鑑卡上所載之通訊地址，均
      載為「台北市○○路○段一三六號三樓」，而電話亦均載為「0000000
      」，與洪石和之妻游美容之通訊地址及電話號碼相同亦明。按銀行與存款人間
      之消費寄託關係，必存款人有將一定數量之金錢交付銀行保管之意思存在，而
      銀行依據此項意思承諾為存戶保管並收受該存款者，該消費寄託關係始能雙方
      意思表示之合致成立，否則其消費寄託關係，即無由成立。本件依原告主張之
      事實，渠等在富邦證券集保戶之股票，既係遭人盜賣，則其出賣股票顯非出自
      原告之意思，亦非出自有權代理之人所為，則對於遭盜賣股票所得款項，縱然
      匯入設立於被告之帳戶內，亦不能認原告等有將出賣股票所得價款以消費寄託
      之意思存入被告銀行，故兩造無從因意思表示合致而成立消費寄託關係，從而
      原告依消費寄託法律關係請求被告返還該款項，即屬無據。又在證券商營業處
      所買賣之有價證券應集中於證券集中保管事業（即集保公司）保管，如客戶申
      請領回時，證券證公司僅返還同種類、同數量之有價證券而已，故此項有價證
      券集中保管之性質即係消費寄託，依民法第百零二條之規定適用消費借貸之規
      定，證券商於收受客戶委託買進之有價證券時，該有價證券之危險即移轉於證
      券商，證券商僅負返還同種類、同數量之有價證券即可，無須返還原物，故該
      證券商送交集保公司保管之有價證券如有被冒名賣出時，其所生之不利益仍由
      證券商自行承擔，客戶仍應向證券商請求交還同種類、同數量之有價證券，而
      不得逕向證券商請求損害賠償。本件原告委託富邦證券買進之股票，縱如原告
      所稱係被許淑娟冒名賣出，因非原告所賣出，依上開說明，原告即應向富邦證
      券請求返還股票，而不得依消費寄託之法律關係，請求被告返還因股票被盜賣
      之款項。再由「單摺掛失止付申請書兼補領書」上有關原告等人之簽名與原告
      在開戶時之印鑑卡上簽名字跡相符，而其印章之型式、大小及字體亦屬相符，
      而許淑娟在被告開戶時，所填之通訊地址及電話與原告等人之通訊地址及電話
      ，亦屬相同，如未經原告等之同意及授權，許淑娟如何知悉，且原告在富邦證
      券之戶號、股票種類、數量詳細資料，倘非原告告知許淑娟，許淑娟又如何得
      知，致有機會盜賣，另如許淑娟未得原告等之授權，許淑娟又如何取得原告之
      身分證至台新銀行辦理開戶手續，再進而將被告匯入之至台新銀行儲蓄部之款
      項盜領一空，更何況被告將系爭款項匯入原告等在台新銀行儲蓄部之帳戶後，
      於八十六年六月十二日在台新銀行城東分行透過誇行轉帳方式向台證綜合證券
      公司購買附買回之公債，於同年月十八日始辦理解約，如確為許淑娟所盜領，
      依常理判斷，許淑娟領取現款逃匿猶恐不及，焉有如此大費周章之盜領存款方
      式，足證許淑娟應係原告等人之代理人等語資為抗辯。
    (三)經查，原告主張於富邦證券設有證券買賣帳戶及集保帳戶，並於被告銀行之仁
      愛分行設有交割帳戶之事實，業據其提出印鑑卡及買賣報告書暨交割憑單為證
      ，並為被告所是認，應堪信為真實。次查，原告主張渠等於被告銀行活儲帳戶
      ，遭許淑娟掛失申請補發並更換印鑑，許淑娟復冒名託富邦證券營業員賣出原
      告於該公司集保帳戶內之股票，富邦證券將所得股款撥交原告設於被告之活儲
      帳戶內，又遭他人盜領匯入台新銀行之帳戶，而轉匯國外，因而依消費寄託法
      律關係請求被告給付遭盜賣股票所得而匯入被告銀行之款項等事實，則為被告
      所否認，並以前開情詞置辯。本件原告既主張依消費寄託關係而為請求，則本
      件兩造爭執之處，首在於兩造間就遭盜賣股票匯入被告帳戶之款項，有無成立
      消費寄託之契約關係。
    (四)按當事人互相表示意思一致者，無論其為明示或默示，契約即為成立，民法第
      一百五十三條第一項定有明文。次按稱寄託者，謂當事人一方，以物交付他方
      ，他方允為保管之契約，民法第五百八十九條第一項亦著有明文。而現行金融
      機關與客戶間之乙種活期存款契約，具有消費寄託之性質（最高法院五十七年
      度上字第二九六五號判例意旨參照），因此，金融機關與存款戶間，須存款戶
      有將金錢交付金融機關之意思表示，而金融機關則有允為保管之意思表示，兩
      者達成一致，始能成立消費寄託之契約關係。又依現今金融實務，一般存款戶
      欲至金融機構存款，必先辦理開設帳戶手續，惟消費寄託並非要式契約，該開
      戶手續，僅係金融機關便於管理所設，開設帳戶手續辦妥後，存款戶即可利用
      該帳戶陸續存提款項，而雖具有繼續性契約之性質，然每筆款項之存入，即每
      筆款項之消費寄託關係，亦須雙方當事人間有意思表示合致，始能成立。再按
      之目前股票交易實務，採取證券集中保管制度，投資人於證券公司開設交易帳
      戶之同時，必須同時開設證券集中保管帳戶，將所購買之股票委由證券公司交
      由集保公司集中保管，於投資人請求返還時，僅返還同種類、同數量之證券即
      可，無須返還原物，從而投資人與證券公司間就證券之保管，亦成立消費寄託
      關係。
    (五)本件依原告所主張之事實，渠等於富邦證券集中保管帳戶之股票，遭許淑娟冒
      名盜賣，而富邦證券將所賣得之款項匯入被告銀行之帳戶內等情。首先，原告
      並無出賣富邦證券集中帳戶內之股票之意思，買賣契約無從成立，富邦證券將
      交易所得之股款匯入原告設於被告之帳戶，並不生清償之效力，從而富邦證券
      仍應負返還送交集保公司保管之股票，應甚明確。其次，富邦證券將交易所得
      之款項匯入被告帳戶之行為，並非經原告所為，亦非經原告授權所為，因此亦
      無由與被告有成立消費寄託之意思表示合致，亦即並不成立消費寄託契約關係
      。原告雖主張存款戶完成開戶手續後，金融機構與存款戶間即發生繼續性消費
      寄託契約關係，嗣後凡以存款戶名義在該帳戶所為之存款及提款等，均為該契
      約效力所及，故當每次或每筆存款存入該帳戶後，即發生消費寄託契約之效力
      ，而不論該存款來源是否存戶本人或第三人存入，金融機構均應就同一數額款
      項負返還責任云云。惟查，契約須當事人雙方意思表示一致，始能成立，已如
      前述，而如他人誤予匯入之存款，雙方當事人間顯無成立消費寄託契約之意思
      表示存在，亦認成立消費寄託之契約關係，顯然與契約之成立要件相佐，而不
      可採。又原告再主張其與富邦證券仲裁判斷之理由，而主張富邦證券已盡善良
      管理人之責任，將交割款項，匯入交割帳戶即系爭被告之帳戶，應認該存款為
      原告之存款，而富邦證券與被告雖屬不同法人，但顯屬同一集團之關係企業，
      被告之訴訟代理人亦同為該仲裁事件富邦證券之代理人，今卻反其言主張富邦
      證券存入被告銀行之存款，不屬於原告之存款，有違禁反言之原則云云。然查
      ，富邦證券與被告富邦銀行，係各別獨立法人，有不同之獨立法人格，原告與
      富邦證券之仲裁判斷係以侵權行為及債務不履行之損害賠償為訴訟標的，有該
      仲裁判斷書在卷可按，而本案之訴訟標的則為消費寄託物之返還請求權，兩者
      間之當事人及訴訟標的均不相同，該仲裁判斷自無拘束本案之效力，另訴訟代
      理人為其不同之委任人於不同事件，自得為其委任人之利益而為不同之陳述，
      於禁反言之原則，並不相違，且今富邦證券出售之股票，既如原告之主張非受
      原告之委託，其出售股票，自不對原告發生效力，原告已不得請求返還出售股
      票所得之股款，更遑論該股款匯入被告之帳戶，並非基於原告之意思，自無由
      成立消費寄託關係。至於原告所舉之證券公司依與客戶之合約所存入客戶帳戶
      之存款，證券公司與銀行間是何關係？證券公司與客戶之帳戶又是何關係等等
      所衍生之問題，均係客戶有出賣股票之行為前提，如客戶並無出賣股票之意思
      ，則該問題均屬不存在。
    (六)綜上所述，原告就許淑娟盜賣渠等股票所得匯入設於被告帳戶之款項，既不能
      認為有消費寄託契約關係存在，從而，原告依消費寄託法律關係，請求被告返
      還該款項、利息及遲延利息，即為無理由，應予駁回。
三、原告之訴既為無理由，應予駁回，則其假執行之聲請，亦失所附麗，應併予駁回
    。
四、本件事證已臻明確，兩造其餘之攻擊防禦方法、所舉未經援用之證據及所聲請調
    查而未予調查之證據，經本院斟酌後，均認與判決結果無影響，爰不予一一論駁
    及調查，附予敘明。
五、據上論結，本件原告之訴為無理由，依民事訴訟法第七十八條、第八十五條第一
    項但書，判決如主文所示。
中      華      民      國    八十九    年      九      月    二十    日
                                      民事第六庭法      官  劉坤典
右為正本係照原本作成
如對本判決上訴，須於判決送達後廿日內向本院提出上訴狀
中      華      民      國    八十九    年      九      月    二十    日
                                                法院書記官  王朝枝


司法院資訊處製作；財團法人民間司法改革基金會備份。
